最高法院刑事判決　　　　　　　　　　　　　　　九十一年度台上字第三八六一號
　　上　訴　人　甲○○
　　選任辯護人　陳貴德
右上訴人因貪污案件，不服台灣高等法院中華民國九十年十二月十二日第二審更審判
決（九十年度上更(二)字第九三三號，起訴案號：台灣士林地方法院檢察署八十四年度
偵字第六九九、七○○、二九五四、三七一三號），提起上訴，本院判決如左：
    主  文
上訴駁回。
    理  由
按刑事訴訟法第三百七十七條規定：上訴於第三審法院，非以判決違背法令為理由，
不得為之。是提起第三審上訴，應以原判決違背法令為理由，係屬法定要件，如果上
訴理由狀未依據卷內訴訟資料，具體指摘原判決不適用何種法則或如何適用不當，或
所指摘原判決違法情事，顯與法律規定得為第三審上訴理由之違法情形，不相適合時
，均應認其上訴為違背法律上之程式，予以駁回。本件原判決依憑共同被告葉天吉、
吳火鏡之陳述，證人江瑞立、周朝源、王徐勳及洪勝雄之證述等證據，認定上訴人甲
○○有其事實欄所載之犯行，因而撤銷第一審科刑判決，改判論處上訴人依據法令從
事公務之人員，對於職務上之行為收受賄賂罪刑（處有期徒刑八年，褫奪公權五年）
，已詳敘所憑證據與認定之理由。對於上訴人否認犯罪，辯稱：伊查扣ＵＳ｜五○四
五號ＢＭＷ五二○型自用小客車，發現無變造痕跡後，即通知吳火鏡聯繫葉天吉北上
將該車領回，隔日葉天吉與吳火鏡及其朋友小朱到台北市政府警察局內湖分局，伊便
將車交予葉天吉，當晚尚花新台幣（下同）二千元錢請葉天吉等一起吃飯，花七、八
千元請彼等唱歌、喝酒，還帶去投宿汽車旅館，隔日彼等才返回台南，伊絕未收受二
十五萬元賄款，法務部調查局北部地區機動工作組（下稱北機組）之調查員偵訊時未
給葉天吉、吳火鏡連續陳述及辯明之機會，彼等所為交付賄款之陳述，係受調查員不
當利誘（可免羈押）所致，且葉天吉遭調查員留置逾二十四小時，此等以不正方法取
得之筆錄，應無證據能力；北機組扣押葉天吉之總帳及嘉展汽車股份有限公司民國八
十二年一月現金支出傳票暨雜項收支等，均無支領二十五萬元之憑證，顯見交付賄款
應屬子虛烏有云云，認係卸責之詞，葉天吉、吳火鏡於審理中翻異前詞，改稱被調查
員脅迫，始為不實陳述，周朝源嗣後改稱其在汽車旅館內替葉天吉交給吳火鏡以報紙
包住之長方形物係照片，非金錢等語，亦皆迴護之詞，均不足採信，已於理由內指駁
、說明綦詳。經核所為論敘均與卷內證據資料相符，其證據之取捨與證據證明力判斷
職權之行使暨法則適用之論敘，均無違背證據法則與實定法則，從形式上觀察，並無
違背法令之情形存在。上訴意旨略謂：（一）有關葉天吉交付十萬元予吳火鏡之地點
，吳火鏡交付二十五萬元予上訴人時，葉天吉是否在場，葉天吉之二十五萬元係一次
或分二次交給吳火鏡，吳火鏡如何與上訴人連繫等情節，葉天吉與吳火鏡之陳述並不
一致，且葉天吉所稱曾將該車引擎焊切之詞，與法院勘驗結果不符，可見葉天吉及吳
火鏡上開證詞矛盾不實，原判決未詳加論列，仍引為不利於上訴人之證據，有判決不
備理由及理由矛盾之違法。（二）調查員偵訊葉天吉、吳火鏡時，未給予連續陳述及
辯明之機會，亦未命其二人對質，若非出於脅迫、利誘或其他不正方法，其二人互相
矛盾之陳述豈會趨於一致，容有再傳喚其他調查員瞭解之必要。葉天吉遭北機組調查
員留置逾二十四小時，此非依法定程序取得之供述證據，自無證據能力。原審未查明
其留置是否合法，即認上訴人主張葉天吉被留置逾四十八小時並非事實，遽採其供詞
為判決之基礎，有判決不適用法則、理由矛盾及應於審判期日調查之證據未予調查之
違法。（三）江瑞立證稱其聽聞葉天吉花費二十五萬元將該車領回云云，係傳聞證據
，原判決引為認定上訴人犯罪之證據，當然違背法令。葉天吉、吳火鏡、周朝源及江
瑞立於審理中所為有利於上訴人之陳述，原判決不予採納，又未說明其理由，且將周
朝源所稱之修車照片誤為上訴人放在卷宗內汽車電解之照片，顯違背證據法則，且有
判決不備理由及理由矛盾之違誤。（四）檢察官起訴上訴人犯修正前貪污治罪條例第
四條第一項第五款、第六條第一項第三款，刑法第二百二十條、第二百十條罪嫌，原
審於審判期日僅告知起訴書所載罪名及一審判決所載之修正前貪污治罪條例第五條第
一項第二款罪名，而未將變更檢察官起訴法條之新罪名及犯罪事實告知上訴人，剝奪
上訴人辯明犯罪等權利，亦屬違背法令云云。惟犯罪事實之認定、證據之取捨及其憑
信力如何，乃事實審法院之職權，如其取捨不違背經驗法則與論理法則，即不得指為
違法，而據為上訴第三審之理由。又證人之陳述有部分前後不符，或相互間有所歧異
時，究竟何者為可採，法院仍得本其自由心證予以斟酌，非謂一有不符或矛盾，即應
認其全部均為不可採信，如其基本事實之陳述與真實性無礙時，則仍非不得予以採納
。葉天吉、吳火鏡多次陳述交付賄賂予上訴人經過等細節雖稍有出入，此或時間久遠
、記憶模糊、筆錄記載或陳述繁簡不一所致，然其二人於北機組多次就交付二十五萬
元賄款等基本事實之供述仍屬一致，原判決予以採信，並說明其取捨證據之理由，不
得指為違法。次查是否命證人對質，法院或偵查犯罪之機關本有自由裁酌之權，此觀
之刑事訴訟法第九十七條第一項規定自明。北機組調查員未命葉天吉、吳火鏡對質，
自無違法可言。證人即調查員洪勝雄、王徐勳已先後於原審證述逮捕、留置及訊問葉
天吉之經過，王徐勳且稱其等調查一個段落後，會先開會針對矛盾的地方調查，並提
示相關證據，通常會通盤性的先詢問完之後，再做筆錄等語。此等訊問方法核與刑事
訴訟法第九十六條、第九十七條、第九十八條規定無違，原判決復已敘明葉天吉等在
北機組之證詞並無瑕疵，足以憑信，上訴意旨猶指調查員之偵訊程序違法，無證據能
力，顯非依據訴訟資料指摘之合法第三審上訴理由。再原判決係以葉天吉、吳火鏡等
不利於上訴人之供述為認定上訴人收受賄賂之證據，而以江瑞立證稱「……事後葉天
吉告訴我該案曾花費二十五萬元將該車領回……」等語為裁判之佐證，且原判決既採
信汪瑞立上揭不利於上訴人之供述，自係不採其嗣後改稱吳火鏡說該二十五萬元是吃
吃喝喝加起來的開銷之證言，此乃法院證據取捨之當然結果，均與證據法則無違。末
查原審於審判期日除告知上訴人如起訴書、一審判決書所載之犯罪嫌疑及所犯所有罪
名外，尚告知其另涉犯收受賄賂罪，有審判筆錄可稽。上訴意旨指摘原審未告知變更
檢察官起訴書所載罪名云云，顯非依據訴訟資料指摘，仍非適法之第三審上訴理由。
其餘上訴意旨，皆係對原審採證、認事之職權行使及已為論斷之事項，恣意爭辯，均
非依據卷內訴訟資料具體指摘原判決有何違背法令，自不足據以辨認原判決已具備違
背法令之形式要件。應認其上訴違背法律上之程式，予以駁回。
據上論結，應依刑事訴訟法第三百九十五條前段，判決如主文。
中      華      民      國    九十一    年      七      月     十一     日
                              最高法院刑事第十二庭
                                  審判長法官  張  淳  淙
                                        法官  蘇  振  堂
                                        法官  張  春  福
                                        法官  呂  丹  玉
                                        法官  陳  世  雄
      右正本證明與原本無異
                                              書  記  官
中      華      民      國    九十一    年      七      月     十八     日
